臺北高等行政法院判決
　　　　　　　　　　　　　　　　　　 93年度訴字第2594號
　　　　　　　　　　　　　　　.
原　　　告　元山科技工業股份有限公司
代　表　人　甲○○
訴訟代理人　劉法正律師
　　　　　　楊祺雄律師（兼送達代收人）
上 一 人
複 代 理人　蘇燕貞律師
被　　　告　經濟部
代　表　人　乙○○部長）住同.
訴訟代理人　丁○○
參　加　人　丙○○
訴訟代理人　蔡東賢律師（兼送達代收人）
　　　　　　陳彩瑜律師
上列當事人間因新型專利異議事件，原告不服中華民國93年6月
14日經訴字第09306220790號訴願決定，提起行政訴訟。經本院
裁定命參加人獨立參加訴訟，本院判決如下：
　　主  文
原告之訴駁回。
訴訟費用由原告負擔。
　　事  實
一、事實概要：
   原告於88年9月29日以「中央處理器之冷卻裝置」向經濟部智
   慧財產局申請新型專利，經編訂為第000000000號審查，准予
   專利（下稱系爭案），於公告期間參加人丙○○以其違反核
   准當時專利法第98條第1項第1款、第2項及第105條準用第22
   條第3項之規定，不符新型專利要件，對之提起異議。原告並
   於91年2月21日提出系爭案申請專利範圍之修正圖示。案經經
   濟部智慧財產局審查，於92年11月25日以（92）智專三（二
   ）04099字第09221195000號專利異議審定書為「異議不成立
   」之處分；參加人不服，乃向被告提起訴願，被告於93年6
   月14日以經訴字第09306220790號為「原處分撤銷，由原處分
   機關另為適法之處分」之決定，原告不服，遂向本院提起行
   政訴訟。
二、兩造聲明：
　(一)原告聲明求為判決：
    1.訴願決定撤銷。
    2.訴訟費用由被告負擔。
　(二)被告聲明求為判決：
    1.原告之訴駁回。
    2.訴訟費用由原告負擔。
  (三)參加人聲明：
    1.原告之訴駁回。
    2.訴訟費用由原告負擔。
三、兩造之爭點：原告於91年 2月21日提出之系爭案申請專利範
    圍之修正圖示，是否已變更原申請案之實質技術特徵內容，
    而不得准予修正？
  (一)原告主張之理由：
   1.查原告於被異議期間依前揭專利法第105條準用第44條第4
     項第3款之規定修正之圖式乃係修正原提圖式第二、四、五
     圖，其修正處係在散熱座32、52上增加繪製一組合線。系
     爭案之風扇本體30實際上係由二部件30A、30B予以結合而
     成，故由該風扇本體30之二部件30A、30B的出風口302A 、
     302 B側緣分別一體延伸形成有具排風口322A、322B之散熱
     座32 A、32B。換言之，於二部件30A、30B對接結合之後，
     即分別於風扇本體30二側緣形成入風口300與出風口302 ，
     以及於該風扇本體30之出風口302側緣一體延伸形成散熱座
     32，以及於該散熱座32側緣形成有一與出風口302連通之排
     風口322。修正圖式並非不合當時專利法第105條準用第44
     條之相關規定：
    (1)按前揭專利法第44條第4項第3款「不明瞭之記載」得為修
      正者，非必須於原說明書中找到適當技術特徵予以支持始
      可允准；此外，系爭案修正圖式確實為「不明瞭之記載」
      之修正：被告訴願決定雖以圖式修正未能於其原說明書中
      找到適當技術特徵予以支持，而審認修正圖式已變更系爭
      案之實質技術內容，惟「圖式修正是否須於其原說明書中
      得到適當技術特徵予以支持」並非專利法所明定；再者，
      依前揭規定，圖式不明瞭之記載本即得以修正，法即有明
      文。因此，如「僅依圖式本身即清楚可知其有應記載而漏
      未記載之不明」時，理應仍屬可為修正之「不明瞭之記載
      」，如仍須獲得說明書之支持顯屬苛刻，且將不當限縮該
      法文適用之機會。舉例言之，圖示客機漏未繪製機門，雖
      於說明書文字部分並未載明該飛機應有機門，然依一般通
      常知識者或熟習該項技術者，僅依其圖式即知其中之客機
      本應繪製機門使乘客得以進出，此種僅依圖式本身即可判
      定之顯然漏繪或誤繪，即應屬可修正之「不明瞭之記載」
      。據此觀之系爭案，原說明書之文字部分雖未載明風扇本
      體30與散熱座32採對接方式，亦未於風扇本體30與散熱座
      32之間繪製對接之線條，惟業界及熟悉該項技術者皆瞭解
      散熱器無法一體成型，必須對接之後，以黏劑、凹凸塊結
      合，故只要觀此圖式，皆知其中風扇本體30與散熱座32
      於實際製造時，必定須為個別之元件再行對接，始能於其
      內安裝有風扇元件。從而，系爭案原圖式有漏繪對接線條
      之「不明瞭記載」誠為顯然，仍屬前揭專利法得為補充修
      正之情事。此外，所謂「不明瞭之記載」得為修正者，應
      指「雖有記載而仍未驟明朗者」。查系爭案原圖式確實有
      記載（有繪製）風扇本體30及散熱座32此二元件，僅係於
      圖式上漏未繪製兩者之對接線條，致令該兩元件為一體或
      個別「不明」，此情形正係「雖有記載而仍未驟明朗者」
      ，故修正圖式補入兩元件之對接線條，屬「不明瞭之記載
      」之修正。
    (2)縱系爭案之補充修正非「不明瞭之記載」，亦屬於前揭專
      利法第105條準用第44條第4項第2款得為修正之「誤記之
      事項」：蓋其「誤記之事項」應包含「顯然錯誤之記載」
      、「顯然應記載而未記載」或「顯然不應記載而記載」等
      情事。經查，系爭案原圖式關於風扇本體30及散熱座32如
      為一體成型之單一個體，稍懂製造成型技術者皆可看出，
      必然無法於其內安裝風扇元件，故由原圖式均可得知風扇
      本體30及散熱座32應為兩元件對接而有漏繪對接線條之情
      事，誠屬前述「顯然應記載而未記載」者，為得修正之「
      誤記之事項」。
  2.系爭圖示之修正部分非為系爭案之技術特徵部分，縱不修正
    圖示，亦不妨礙技術特徵之實施：
    (1)依系爭原說明書及申請專利範圍之記載，其特徵要件中之
      風扇本體30與散熱座32以具有申請專利範圍所載構造特徵
      即足，並未將「風扇本體30與散熱座32是否對接」載為創
      作之特徵或目的，故創作實質係在於「該散熱座32由風扇
      本體30之出風口側緣一體延伸而出」，與風扇本體30及散
      熱座32如何製成或是否分為兩半再對接並無關係。此外，
      於實際製造實施時，縱以原呈圖式送至模具工廠，依其等
      模具製造之經驗，必然將系爭案之風扇本體30及散熱座32
      拆為兩半個別製作模具，而其成型組合後之風扇本體30及
      散熱座32則仍具有系爭案申請專利範圍所載之構造特徵，
      並不妨礙系爭案達成創作目的。因此，系爭案修正圖式使
      人了解風扇本體30及散熱座32可分成兩半再對接，其結果
      亦不改變原申請專利範圍，未變更原創作之實質，未違前
      揭專利法第105條準用第44條之規定。此外，參加人雖主
      張系爭案原圖式對於風扇本體30及散熱座32實際上如何製
      造之方法未予載明，以系爭案實施之可行性而提起異議，
      惟承前所述，以現今工業生產製造技術生產出具有系爭案
      特徵之風扇本體30及散熱座32並無困難或障礙，參加人若
      為熟習該項技術者理應知之甚明，原告於修正圖式補繪一
      對接線，僅以明示「如此亦為可行」而已。被告不查系爭
      案申請專利範圍所載內容以現今工藝技術無庸說明確屬可
      行，以參加人之主張，而不准許系爭案修正圖式，顯有違
      誤。
    (2)又參加人雖辯稱若加上組合線後，原告原對於材質、接合
      方式等技術特徵皆未揭露，修正後即有變更實質。惟系爭
      案之技術特徵係在散熱器與CPU之間由上下的結合關係改
      為放置一旁，而結合方式及材質非系爭案之技術特徵。
  3.末查，被告誤解系爭案「一體延伸形成」之字義：系爭案申
    請專利範圍之記載固有散熱座係由風扇本體之出風口側緣「
    一體延伸形成」字樣，惟此字義顯與「一體成型」有別。按
    「一體成型」係指「同時將複數物體成型為單一個體」；而
    系爭案記載之「一體延伸形成」則為「一物由另一物直接延
    伸而出」之意，並未就該二物是否同時成型或成單一個體加
    以限定，尚包括對接。此外，對接有多種方式，以筆記型電
    腦為例，將風扇分成兩半成型後對接，若將風扇拿到側邊則
    可降低其高度，惟從未主張其為一體成型，此部分均已於系
    爭案之專利被異議答辯書中明確載明，且由修正後之圖式亦
    可一眼即能判斷得出，因此系爭案才未進一步於申請專利範
    圍及說明書中描述將風扇本體及散熱座分成兩半成型後對接
    的方式。以系爭案修正後風扇本體30與散熱座32分成兩半再
    對接之方式而言，無論對接前或對接後均符合系爭案散熱座
    32由風扇本體30出風口一側緣「一體延伸形成」之定義，故
    訴願決定書中指稱系爭案有風扇無法置入風扇本體30內之問
    題，顯係將系爭案「一體延伸形成」之字義誤以為是「一體
    成型」。此外，原處分機關亦認同系爭案前揭作法，依據核
    准當時專利審查基準第四章判斷，並未審認有變更實質之情
    事。從而，被告之訴願決定理由不備及事實認定錯誤。
　(二)被告主張之理由：
    查系爭案申請專利範圍特徵在於：該散熱座係由風扇本體之
    出風口側緣一體延伸形成，而一體延伸即為一體成形，且該
    散熱座一側緣係形成有一與出風口連通之排風口者。原說明
    書之圖式與修正後圖式相較，原說明書圖式中之第二圖、第
    四圖及第五圖上之散熱座部分並無組合線，即無散熱器屬於
    對接後組合之技術特徵，故該散熱座部分係一體成型，為單
    一元件；而修正後之圖式顯示，其散熱座上增加繪製一組合
    線，則該散熱座已非單一之元件，而係由二個元件對接而成
    ，與原說明書一體成型之圖式顯然有別。有無繪製該組合線
    將影響該散熱座之製作方式，一體成型與對接方式截然不同
    ，即對熟習該項技術者言，僅由原圖式亦無從得知該散熱座
    於製造時究係單一元件或是兩元件對接而成，其已涉及系爭
    案散熱座之製作方式，並非單純「不明瞭之記載」，亦非屬
    於「誤記之事項」，而係已變更系爭案之實質技術內容，故
    本件此修正圖式應不予准許。從而，原處分機關依據系爭案
    修正後之申請專利範圍審查，所為「異議不成立之處分」不
    當。
  (三)參加人主張之理由：
    1.按前揭專利法第105條準用第44條第4項及專利審查基準第
      4章第3節規定，審定公告後申請專利範圍、說明書或圖式
      之補充修正必須限於「不得變更申請案之實質」之情況下
      始得有條件之准予修正。此外，圖式之補充修正、更正應
      須限於「原說明書的文字說明已經清楚表達者」或「原說
      明書之文字說明雖有表達，但表達不夠清楚，而熟習該項
      技術者從說明文意可以直接推導者」始得為之，倘若原說
      明書文字未表達說明或表達不夠清楚，而熟習該項技術者
      亦不能從說明文意直接推導，即不得允許補充修正之。惟
      查，本案修正內容既非屬審定公告核准專利之專利說明書
      或圖式所揭示的範圍，亦非熟習該項技術者從說明文意即
      可以直接推導者，而係原告於系爭案被異議期間假借補充
      修正、更正，使之成為圖式以內事項者，顯已變更系爭案
      之實質技術內容，有違前揭專利法及專利審查基準之規定
      ：
     (1)原說明書第6頁僅提及「該散熱座32係由風扇本體30之出
       風口302側緣一體延伸形成，且該散熱座32一側緣係形成
       有一與出風口302連通之排風口322者.. 且毋須將風扇本
       體30與散熱座32分離製造」，其完全未提及修正內容「
       將風扇本體30及散熱座32『分成兩半成型後對接』的方
       式」等語，此非原說明書或圖式所揭示之內容，亦非屬
       審定公告核准專利之專利說明書或圖式所揭示之範圍。
       原告逕將該等內容用以修正系爭案之圖式，已違前揭審
       查基準所定圖式之補充修正、更正應須限於「原說明書
       的文字說明已經清楚表達者」之原則。
     (2)再者，原說明書內既完全未提及有關「分成兩半成型後
       對接」之內容，熟習該項技術者無法從說明文意可以「
       直接推導」該等修正之內容。此外，即使由系爭案申請
       專利範圍謂「該散熱座係由風扇本體之出風口側緣一體
       延伸形成」等語，亦無從推知系爭案係以「將風扇本體
       及散熱座『分成兩半成型後對接』的方式」加以製造。
       蓋原告於訴願階段，對於訴願審議委員詢問有關製造風
       扇本體及散熱座之材質、如何製造實施、如何對接等相
       關問題，均無從明確答覆，倘原告自己已無法想像應如
       何將風扇本體及散熱座分成兩半成型後對接，熟習該項
       技術者更無從說明文意「直接推導」該等圖式修正之內
       容。為何是對半，不是1/3或2/3切？為何是橫線切，不
       是直線切？若為塑膠材質，則如何切割？用何種黏膠粘
       接，或用貼布？…等。從而，修正內容不符合前開審查
       基準所定「原說明書之文字說明雖有表達，但表達不夠
       清楚，而熟習該項技術者從說明文意可以『直接推導』
       者」之原則，故其修正顯已變更系爭案之實質內容。
     (3)此外，若組合線加上後，原告對於材質、接合的方式等
       技術特徵皆未揭露，有變更實質之情形。原告雖辯稱散
       熱器如何結合及材質為何並非系爭案之技術特徵。惟按
       系爭案之申請專利範圍記載事項，技術特徵係整個包含
       在裡面，並非僅限於散熱器與CPU間之結合由上下改為左
       右。
     2.次按，系爭案遭異議後所為之修正足以顯示系爭案原說
       明書未揭露必要技術特徵，且原告所為之圖式修正非屬
       不明瞭之記載而准許補充、修正者或誤記事項：
      (1)依據前揭專利審查基準第4章之規定，所謂說明書或圖
        式有「不明瞭之記載」而准補充修正者，係指「核准專
        利之說明書或圖式所記載之內容，在符合專利法第22條
        第 3項之規定下，文意上仍有不明確部分，導致熟悉該
        項技術者在理解發明內容時會發生誤解或不明瞭該部分
        意義，而申請人或專利權人倘若就該部分加以補充修正
        、更正釋明時，熟悉該項技術者即可了解原來意義而不
        生誤解者。核准專利之說明書或圖式因有不明瞭之記載
        需要釋明時，釋明之事項不得構成實質變更，方可接受
        其釋明理由而准予更正之，倘若構成實質變更，即不屬
        於不明瞭之記載，不准更正之」；又所謂「誤記之事項
        」係指「熟悉該項技術者根據他們普遍共同具備的知識
        ，就能客觀的從專利說明書的整體內容及上下文中立即
        識別出有明顯不正確的錯誤內容，同時亦不需多加思考
        就知道如何更正和回復該錯誤的原意，因此解讀時亦不
        致影響了解實質內容者之此等事項，即屬誤記事項。例
        如專利說明書或圖式中之字詞、語句或語法錯誤、文字
        錯誤和打字錯誤等，或使用之技術用語、量測單位、數
        據數量、科學名詞、翻譯名詞，前後記載不一致或者筆
        誤，或者說明書記載之構件圖號與圖式標示該構件圖號
        彼此不能契合等」。
      (2)惟查，原申請專利範圍並未記載「將風扇本體及散熱座
        分成兩半成型後對接的方式」之技術特徵。故系爭案未
        修正前所呈現揭露之技術為「將風扇本體及散熱座不分
        成兩半成型後對接的方式」，亦即未分成兩半。若利用
        系爭案未修正前之技術，因風扇之扇輪如何由面積較小
        之入風口300置入風扇本體30內等問題，將造成系爭案
        無法據以實施之結果，原告亦未於原說明書內提供任何
        實施方式之描述，因系爭案遭異議，原告始於異議期間
        修正系爭案，已構成實質變更，成為不同形態之技術。
        由此觀之，原告所為之圖式修正顯屬系爭案實施之必要
        技術特徵，依法該項技術特徵應於系爭案申請專利時即
        應明確於說明書及圖式中加以揭示，並應於系爭案之申
        請專利範圍內加以具體界定，而並非單純僅是「不明瞭
        之記載」之補充或修正或「誤記之事項」。詎原說明書
        及圖式完全未揭示該項必要技術特徵，顯已違反專利法
        第105條準用第22條第3項之規定。
　　理  由
一、本件系爭案於91年2月21日修正專利說明書之圖式，經原處
    分機關審查認系爭案91年2月21日修正圖式與90年8月11日審
    定公告本比較，未變更實質，准予修正，而就本件異議案依
    該修正本審查，並據以作成異議不成立之處分。被告撤銷原
    處分之理由則係系爭案原說明書中並未有如原處分機關於異
    議審定理由中所稱「其將風扇本體及散熱座分成兩半成型後
    對接的方式」之文字敘述，該部分顯非原說明書所揭示之技
    術特徵，系爭案於91年2月21 日所為之圖式修正，既未能於
    其原說明書中找到適當技術特徵予以支持，則原告所為之修
    正已變更系爭案之實質技術內容，應不得准予修正。從而，
    本件異議案原處分機關依據系爭案修正後之申請專利範圍審
    查所為異議不咸立之處分，嫌有未洽。而將原處分撤銷，由
    原處分機關於收受訴願決定書後6個月內，重為審酌後，乃
    為適法之處分。
二、經查，系爭案91年2月21日修正圖式與90年8月11日審定公告
    本相較，其差異在於將原圖式第2、4、5圖中散熱座32、52
    增加繪製一組合線。原告主張系爭案原圖式確實有記載（有
    繪製）風扇本體30及散熱座32此二元件，僅係於圖式上漏未
    繪製兩者之對接線條，致令該兩元件為一體或個別「不明」
    ，此情形正係「雖有記載而仍未驟明朗者」，故修正圖式補
    入兩元件之對接線條，屬「不明瞭之記載」之修正。縱系爭
    案之補充修正非「不明瞭之記載」，亦屬專利法第105條準
    用第44條第4項第2款得為修正之「誤記之事項」。且系爭圖
    示之修正部分非為系爭案之技術特徵部分，縱不修正圖示，
    亦不妨礙技術特徵之實施，訴願決定書中指稱系爭案有風扇
    無法置入風扇本體30內之問題，顯係將系爭案「一體延伸形
    成」之字義誤以為是「一體成型」等等。
三、按本件92年11月25日異議審定時之專利法第105條準用第44
    條第4項規定，「…依前三項所為之補充、修正，不得變更
    申請案之實質。於審定公告後提出之補充、修正，並須有下
    列各款情事之一始得為之：一、申請專利範圍過廣。二、誤
    記之事項。三、不明瞭之記載。…」因此，，審定公告後申
    請專利範圍、說明書或圖式之補充修正必須限於「不得變更
    申請案之實質」之情況下始得准予修正。亦即補充或修正後
    之說明書或圖式如已超過原說明書或圖式所揭露之範圍，包
    括非原說明書或圖式明確記載之事項，以及該發明所屬技術
    領域具有通常知識者，不能自原說明書或圖式記載之事項直
    接而無歧異得知者即屬已實質變更申請內容，而不應准予補
    充、修正。系爭案於90年8月11日審定公告之專利說明書之
    圖式第2、4、5圖中，就散熱座32、52並未繪製有組合線，
    且於專利說明書申請專利範圍記載「該散熱座係由風扇本體
    之出風口側緣一體延伸形成」；創作說明（2）記載「由於
    本創作之散熱座係直接由風扇本體之出風口側緣一體延伸形
    成，而非如習知係將風扇本體與散熱座分離製造，因此，在
    製造成本上亦較習知更能有效降低。」由上述專利說明書記
    載之內容觀之，系爭案之散熱座係直接由風扇本體之出風口
    側緣一體延伸形成，以有別於習知係將風扇本體與散熱座分
    離製造，則系爭案之散熱座係由風扇本體之出風口側緣延伸
    而一體形成者可以認定，此亦與90年8月11日審定公告之專
    利說明書之圖式第2、4、5圖中，就散熱座32、52並未繪製
    有組合線之情形相符。從而系爭案將原圖式第2、4、5圖中
    散熱座32、52增加繪製一組合線所為之修正，並非原說明書
    或圖式明確記載之事項。且散熱座係一體形成或作不同形式
    之對接，其可能存在態樣多種，亦不能自原說明書或圖式記
    載之事項直接而無歧異得知原圖式之第2、4、5圖中散熱座
    32、52應增加一將風扇本體及散熱座分成兩半成型後對接的
    方式之對接組合線。因此，系爭案圖式第2、4、5圖中散熱
    座32、52增加繪製一組合線所為之修正，已屬變更申請案之
    實質，而不應准許。原告主張修正圖式補入兩元件之對接線
    條，屬「不明瞭之記載」之修正。縱系爭案之補充修正非「
    不明瞭之記載」，亦屬「誤記之事項」等情，並非可採。
四、又訴願決定係以系爭案之修正已變更系爭案之實質技術內容
    ，應不得准予修正。以原處分機關依據系爭案修正後之申請
    專利範圍審查所為異議不成立之處分，嫌有未洽，而將原處
    分撤銷。並未就系爭案未修正之內容是否可據以實施加以論
    究。因此，原告就系爭案縱不修正圖示亦不妨礙技術特徵之
    實施部分之主張，以及原處分認異議證據亦不足以證明系爭
    案有違新穎性及進步性部分，均非本件爭點，爰不予論究。
五、綜上所述，被告以系爭案91年2月21日修正圖式將原圖式第2
    、4、5圖中散熱座32、52增加繪製一組合線，該部分顯非原
    說明書所揭示之技術特徵，該修正既未能於其原說明書中找
    到適當技術特徵予以支持，則原告所為之修正已變更系爭案
    之實質技術內容，應不得准予修正。而認原處分機關依據系
    爭案修正後之申請專利範圍審查所為異議不成立之處分，嫌
    有未洽。而將原處分撤銷，由原處分機關於收受訴願決定書
    後6個月內，重為審酌後，另為適法之處分。依上說明，於
    法並無不合。原告主張前詞，請求撤銷訴願決定，為無理由
    ，應予駁回。
據上論結，原告之訴為無理由，爰依行政訴訟法第98條第3項前
段，判決如主文。
中　　華　　民　　國　　94　　年　 　9　　月　 29  　 日
                          第一庭審判長法　官  姜素娥
           　　　　   　　　  　    　法　官　吳東都
           　　　　　   　　    　  　法　官  陳國成
上為正本係照原本作成。
如不服本判決，應於送達後20日內向本院提出上訴狀並表明上訴
理由，如於本判決宣示後送達前提起上訴者，應於判決送達後20
日內補提上訴理由書（須按他造人數附繕本）。
中　　華　　民　　國　　94　　年　  10　　月　　3　　 日
      　　　　　　　　　   　 　　    書記官  王英傑
